---
title: "Práctica 9"
format: 
  html:
    embed-resources: true
---

#Práctica 9: Reconstrucción filogenética#

Objetivos:

Obtener una filogenia calibrada de homininos y algunos primates, a partir de secuencias mitocondriales.

Ejercicio 1: 

1.1 Leer los datos en R

```{r}
library(phangorn)
mtdna <- read.phyDat('../../data/mtDNA.fasta', format = 'fasta')
glance(mtdna)
```

Sería sensato reducir el conjunto de datos. ¿Qué secuencias eliminarías? Si quieres, puedes intentarlo con la función subset().

1.2 Escoger el modelo de evolución

```{r}
modelos <- modelTest(mtdna, control = pml.control(trace = 0))
```

```{r}
modelos <- modelTest(mtdna, control = pml.control(trace = 0),
                     multicore = TRUE, mc.cores = 2)
```

Se obtiene un marco de datos. Nos tenemos que fijar en el AIC o BIC. Al ser un marco de datos y lo podemos ordenar. \> modelos \[order(modelos\$BIC),\]

Para extraer más datos usamos estos comandos.

> fit \<- as.pml(modelos, 'GTR+G(4)+I') fit

> fit \<- as.pml(modelos, 'BIC') fit

1.2.1 NJ y UPGMA

Para ver mejor el árbol
#| fig-width: 10
#| fig-height: 10 
Cambianod los números ajustamos a la mejor visualización.

```{r}
#| fig-width: 10
#| fig-height: 10 
mt_nj    <-    NJ(dist.dna(as.DNAbin(mtdna), model = 'TN93', gamma = 0.93))
mt_upgma <- upgma(dist.dna(as.DNAbin(mtdna), model = 'TN93', gamma = 0.93))
plot(midpoint(mt_nj))
add.scale.bar()

plot(mt_upgma)
axisPhylo()
```

¿Por qué usamos midpoint() al representar gráficamente el árbol de NJ?

1.3 Enraizar el árbol
```{r}
enraizado <- root(mt_nj, 'G.gorilla_D38114')
```
Se ha creado una copia del árbol de arriba pero con la raiz. Para visualizarlo en la consola se pone:
> plot(midpoint(enraizado))

```{r}
veros <- pml_bb(mtdna, model = 'GTR+G(4)+I',
                control = pml.control(trace = 0))
```

Enraizamos el árbol con gorila como outgroup.
```{r}
#| fig-width: 10
#| fig-height: 10 
mt_ml <- root(veros$tree, 'G.gorilla_D38114')
plot(midpoint(mt_ml))
nodelabels()
```
```{r}
#| fig-width: 5
#| fig-height: 5
homo <- extract.clade(mt_ml, 62)
plot(midpoint(homo))
```
1.4 Con datación de puntas (tip dating)
```{r}
fechas <- c(0, 0, 0, 0, 0, 0, 0, 0, 0,
              -400000,
              -39000, -50000, -110000, -110000,
              -39820, -40096, -38515, -38310, -39000, -40000, -41210,
              -42430, -42540, -43230, -43780, -44290, -44770, -49000,
              -50000, -82752, -65000, -122287, -110450,
              0, 0, 0, 0, 0, 0, 0, 0, 0)
setNames(fechas, names(mtdna))
```
```{r}
fit_td <- pml_bb(mtdna, model = 'GTR+G(4)+I', method = 'tipdated',
                 tree = enraizado,
                 tip.dates = fechas, rearrangement = 'NNI',
                 control = pml.control(trace = 0))
```

El objetivo es que sea "ultramétrico", que se respete la edad/ tiempo en el apareció.

```{r}
#| fig-width: 10
#| fig-height: 15
plot(fit_td)
```
```{r}
#| fig-width: 5
#| fig-height: 5
plotTreeTime(fit_td$tree, fechas)
```

estimate.mu()
estimate.date()
Estima la edad en función del número de mutaciones que le faltan a las secuencias arcaicas. Importante que esten todas las fechas en las mismas unidades.

Objetivo:
Ver a que velocidad está mutando el ADN mitocondrial y estimlar fechas y edades.

```{r}
estimate.mu(mt_ml, fechas, p.tol = 0.05)
```
El número de bases que cambian al año en el genoma mitocondrial
```{r}
estimate.dates (mt_ml, fechas, mu = estimate.mu(mt_ml, fechas),
               min.date = .Machine$double.xmax, show.steps = 0,
               opt.tol = 1e-8, nsteps = 1000,
               lik.tol = 0, is.binary.phylo(mt_ml))
```




