---
title: "Práctica 9"
format: 
  html:
    embed-resources: true
editor: 
  markdown: 
    wrap: sentence
---

# Práctica 9: Reconstrucción filogenética#

## Objetivos:

Obtener una filogenia calibrada de homininos y algunos primates, a partir de secuencias mitocondriales.

## Ejercicio 1:

### 1.1 Leer los datos en R

```{r}
library(phangorn)
mtdna <- read.phyDat('../../data/mtDNA.fasta', format = 'fasta')
glance(mtdna)
```

Sería sensato reducir el conjunto de datos.
¿Qué secuencias eliminarías?
Si quieres, puedes intentarlo con la función subset().

#### Ejercicio:

¿Puedes confirmar el número de secuencias?
Si en nseq te informa del núemro de sencuencias disponibles.
En este caso es 42.

¿Qué longitud tiene el alineamiento?
Si, en nchar (número de carácteres, es decir la longitud).
16603

¿Qué función usarías para extraer los nombres de las secuencias?

```{r}
seq_names <- attr(mtdna, "names")
seq_names
```

ÁRBOLES BASADOS EN DISTANCIAS

```{r}
#| fig-width: 10
#| fig-height: 10 
distancias <- dist.ml(mtdna, model = 'F81')
mt_nj    <- NJ(distancias)
mt_upgma <- upgma(distancias)
plot(mt_nj)
nodelabels()
plot(mt_upgma)
```

### Ejercicios

¿De qué clase son los objetos mt_nj y mt_upgma?
Son árboles filogenéticos

Consulta la estructura de estos objetos (str(mt_nj)).

```{r}
str(mt_nj)
```

Represéntalos gráficamente (plot(mt_nj)) y consulta la ayuda de la función plot.phylo() para saber qué opciones de representación gráfica tienes.

Para qué sirven las funciones add.scale.bar() y axisPhylo()?
add.scale.bar()--\> añade una barra de escala horizontal, que indica la longuitud de las ramas en función de los cambios posibles.
axisPhylo()--\> añade un eje de cooordenadas concreta que muestra el tiempo o la distancia acumulada desde la raíz.

### 1.3 Enraizar el árbol

#### 1.3.1 Escogiendo el nodo

Comprobamos si está enraizado el árbol: \> is.rooted(mt_nj) \[1\] FALSE

```{r}
#| fig-width: 10
#| fig-height: 10 
mt_nj_rooted <- root(mt_nj, node = 75)
plot(mt_nj_rooted)
```

#### 1.3.2 Con un outgroup

```{r}
#| fig-width: 10
#| fig-height: 10 
mt_nj_rooted <- root(mt_nj, outgroup = 'G.gorilla_D38114')
plot(mt_nj_rooted)
```

#### 1.3.3 En el punto medio

```{r}
#| fig-width: 10
#| fig-height: 10 
# Esto sobreescribe el objeto anterior:
mt_nj_rooted <- midpoint(mt_nj)
plot(mt_nj_rooted, align.tip.label = TRUE, main = 'NJ, enraizado en punto medio')
nodelabels(frame = 'none')
add.scale.bar()
```

### 1.4 Con datación de puntas (tip dating)

```{r}
fechas <- c(0, 0, 0, 0, 0, 0, 0, 0, 0,
            -400000,
            -39000, -50000, -110000, -110000,
            -39820, -40096, -38515, -38310, -39000, -40000, -41210,
            -42430, -42540, -43230, -43780, -44290, -44770, -49000,
            -50000, -82752, -65000, -122287, -110450,
            0, 0, 0, 0, 0, 0, 0, 0, 0)
# Observa que hay que asignar el resultado de setNames() a "fechas"
fechas <- setNames(fechas, mt_nj$tip.label)
fechas
```

A continuación se escoge la posición de la raíz que optimiza la regresión entre distancia de raíz a puntas y edades de las puntas (Rambaut et al. 2016).

```{r}
mt_nj_rtt <- rtt(mt_nj, tip.dates = fechas, objective = 'rms')
```

#### EJERCICIO

¿Se corresponden bien las distancias evolutivas estimadas con las dataciones?
No todos

¿Qué secuencias crees que se ajustan menos a su supuesta edad?
Los denisovanos, porque alguno queda por delante del chimpancé y eso no tiene mucho sentido.

¿Qué razones puede haber para que la edad de una secuencia no se corresponda con la cantidad de cambios que ha acumulado?
- La datación puede ser no muy precisa - Las secuecnias pueden tener cambios de nucleotidos que se deban a cambios en la muestra como desaminaciones, entonces en realidad no hay cambio aunque si que se detecte uno.

### 1.3.4 Distancias.

```{r}
distMat <- as.matrix(distancias)
```

```{r}
# Esto son vectores lógicos que podemos usar después para seleccionar filas
# y columnas de la matriz de distancias.
modernos     <- startsWith(colnames(distMat), 'H.s.modern')
neandertales <- startsWith(colnames(distMat), 'H.s.neandertal')
denisovanos  <- startsWith(colnames(distMat), 'H.s.denisova')
chimpances   <- startsWith(colnames(distMat), 'P.troglodytes')
bonobos      <- startsWith(colnames(distMat), 'P.paniscus')
```

La distancia estimada media entre humanos y neandertales se puede obtener como:

```{r}
mean(distMat[modernos, neandertales])
```

#### EJERCICIO:

Calcula las distancias medias entre todos los grupos.

```{r}
mean(distMat[bonobos, neandertales])
mean(distMat[bonobos, chimpances])
mean(distMat[bonobos, denisovanos])
mean(distMat[bonobos, modernos])
mean(distMat[chimpances, denisovanos])
mean(distMat[chimpances, neandertales])
mean(distMat[chimpances, modernos])
mean(distMat[denisovanos, modernos])
mean(distMat[denisovanos, neandertales])
mean(distMat[modernos, neandertales])
```

¿Cuántas veces mayor es la distancia entre humanos y chimpancés que entre humanos y neandertales?
- humano - chimpancé: 0.09104153 - humano - neanderntal: 0.01214282\
7,5 veces mayor.

¿Cómo calcularías la distancia media entre dos secuencias de humanos modernos?

```{r}
z <- distMat[modernos, modernos]
z[z == 0] <- NA
mean(z, na.rm = TRUE)

```

En los árboles las distancias se representan mediante la suma de las longitudes que separan las hojas.

```{r}
distCofen <- cophenetic(mt_nj_rooted)
```

```{r}
# Aquí usamos las matricees como vectores:
plot(distMat, distCofen, xlab = 'Distancias F81', ylab = 'Dist. cofenéticas')
abline(a = 0, b = 1, col = 'red', lty = 2)
```

## 2. LIMPIEZA O FILTRADO DEL ALINEAMIENTO

```{r}
crudas <- dist.dna(as.DNAbin(mtdna), model = 'raw')
crudas <- as.matrix(crudas)
identicas <- which(crudas == 0 & lower.tri(crudas), arr.ind = TRUE)
# posiciones de la semimatriz inferior donde las distancias son 0:
identicas
```

```{r}
repetidas <- unique(c(identicas[, 'row'], identicas[, 'col']))
heatmap(crudas[repetidas, repetidas], cexRow = 0.7, cexCol = 0.7)
```

Tras observar el heatmap sabemos que hay 4 secuencias iguales entre ellas y las otras 3 tambien son iguales.
Por lo que nos quedamos para el resto del estudio solo dos secuencias una de cada grupo.

```{r}
# La exclamación ("!") invierte el valor lógico de lo que la sigue.
# La función "grepl()" produce un vector lógico con "TRUE" donde los nombres
# de las secuencias contienen alguna de esas palabras.
mtdna37 <- mtdna[! grepl('(KX198085|KX198086|KX198082|KX198088|KX198083)',
                         names(mtdna)), ]
mtdna37
```

#### EJERCICIO

¿Serías capaz de crear otro conjunto de datos, mtdna28, que sólo contenga secuencias del género Homo?

```{r}
mtdna28 <- mtdna37[grepl('^H.', names(mtdna37)), ]
```

```{r}
mtdna36 <- mtdna37[! startsWith(names(mtdna37), 'G.gorilla'),]
```

### Escoger el modelo de evolución molecular

```{r}
modelos <- modelTest(mtdna36, control = pml.control(trace = 0))
head(modelos)
```
